---
title: "Entregable 4: Genes Diferencialmente Expresados y Análisis Funcional"
author: "Equipo 4 - Leonardo Ivan Anaya Gonzalez & Rubií Martínez Chavarría"
date: "`r Sys.Date()`"
output:
  html_document:
    toc: true
    toc_float: true
    theme: flatly
    highlight: tango
    dev: jpeg
---

```{r setup, include=FALSE}
knitr::opts_chunk$set(echo = TRUE, message = FALSE, warning = FALSE,
                      dev = "png")

.libPaths(c("~/R/library", .libPaths()))
```

## 1. Genes Diferencialmente Expresados (DEG)

```{r cargar-resultados}
library(dplyr)
library(ggplot2)
library(knitr)
library(kableExtra)

res_kallisto <- read.csv("/Users/dubsirubs/Desktop/RNAseq_Equipo4/results_final/DESeq2_kallisto_results.csv", row.names=1)
res_star <- read.csv("/Users/dubsirubs/Desktop/RNAseq_Equipo4/results_final/DESeq2_STAR_results.csv", row.names=1)

# Extraer nombre del gen
res_kallisto$gene_name <- sapply(strsplit(rownames(res_kallisto), "\\|"), `[`, 6)
res_star$gene_name <- rownames(res_star)

# Genes significativos
sig_kallisto <- res_kallisto[!is.na(res_kallisto$padj) & res_kallisto$padj < 0.05, ]
sig_star <- res_star[!is.na(res_star$padj) & res_star$padj < 0.05, ]

cat("DEGs Kallisto:", nrow(sig_kallisto), "\n")
cat("DEGs STAR:", nrow(sig_star), "\n")
```

### Top 20 genes más significativos (Kallisto)

```{r top-genes}
top20 <- head(sig_kallisto[order(sig_kallisto$padj), c("gene_name","log2FoldChange","padj")], 20)
kable(top20, caption="Top 20 DEGs - Kallisto (Dp16 vs WT)") %>%
  kable_styling(bootstrap_options=c("striped","hover","condensed"), full_width=FALSE)
```

### Volcano Plot

```{r volcano, fig.cap="Volcano plot Kallisto"}
res_kallisto$sig <- ifelse(!is.na(res_kallisto$padj) & res_kallisto$padj < 0.05 & abs(res_kallisto$log2FoldChange) > 1, "DEG", "NS")
ggplot(res_kallisto, aes(x=log2FoldChange, y=-log10(pvalue), color=sig)) +
  geom_point(alpha=0.5, size=1) +
  scale_color_manual(values=c("DEG"="red","NS"="grey")) +
  theme_bw() +
  labs(title="Volcano Plot - Dp16 vs WT (Kallisto)", x="log2 Fold Change", y="-log10(pvalue)")
```

## 2. Análisis Funcional (GSEA - GO)

```{r gsea-resultados}
gsea <- read.csv("/Users/dubsirubs/Desktop/RNAseq_Equipo4/results_final/GSEA_GO_results.csv")
gsea_sig <- gsea[!is.na(gsea$pvalue) & gsea$pvalue < 0.05, ]
cat("Términos GO enriquecidos:", nrow(gsea_sig), "\n")
```

### Dotplot GSEA

```{r dotplot-gsea, fig.cap="GSEA GO Biological Process"}
top_gsea <- head(gsea_sig[order(gsea_sig$pvalue), ], 20)
ggplot(top_gsea, aes(x=NES, y=reorder(Description, NES), size=setSize, color=pvalue)) +
  geom_point() +
  scale_color_gradient(low="red", high="blue") +
  theme_bw() +
  labs(title="GSEA GO - Dp16 vs WT", x="NES", y="Término GO")
```

### Tabla de términos enriquecidos

```{r tabla-gsea}
kable(top_gsea[, c("Description","NES","pvalue","p.adjust")],
      caption="Top 20 términos GO enriquecidos") %>%
  kable_styling(bootstrap_options=c("striped","hover","condensed"), full_width=FALSE)
```

## 3. Conclusiones

1. Se identificaron **`r nrow(sig_kallisto)` transcritos** diferencialmente expresados con Kallisto y **`r nrow(sig_star)` genes** con STAR (padj < 0.05).

2. Entre los genes más significativos destacan genes relacionados con metabolismo hepático como **Apoa4, Papss2, Ces1g**, consistente con el fenotipo metabólico reportado en ratones Dp16.

3. El análisis GSEA identificó **`r nrow(gsea_sig)` términos GO** enriquecidos, incluyendo procesos de splicing de RNA, respuesta a quimiocinas y autofagia, sugiriendo alteraciones en el procesamiento del transcriptoma en el contexto de trisomía 21.

---
*Análisis realizado en el cluster ken.lavis.unam.mx. Equipo 4 - RNAseq 2026*
